【裁判字號】    99,交聲,394
【裁判日期】    990304
【裁判案由】    交管條例聲異
【裁判全文】
臺灣板橋地方法院交通事件裁定         99年度交聲字第394號
原處分機關  交通部公路總局臺北區監理所
異  議  人
即受處分人  甲○○
上列異議人因違反道路交通管理處罰條例案件，對於交通部公路
總局臺北區監理所於民國99年1 月11日以北監自裁字第裁40-ZCA
395186號所為之裁決處分（原舉發案號：內政部警政署國道公路
警察局98年11月2 日公警局交字第ZCA395186 號），聲明異議，
本院裁定如下：
    主  文
原處分撤銷。
甲○○不罰。
    理  由
一、原處分意旨略以：異議人即受處分人甲○○於民國98年10月
    20日下午3 時48分許，駕駛車號3A-1487 號自用一般小客車
    ，行經國道一號高速公路南下152.1 公里處時，因速限100
    公里，經雷達（射）測定行速為135 公里，超速35公里之違
    規行為，由內政部警政署國道公路警察局第三警察隊泰安分
    隊以科學儀器採證方式逕行製單舉發，原處分機關乃依道路
    交通管理處罰條例第33條第1 項第1 款、第63條第1 項第1
    款規定，裁處罰鍰新臺幣（下同）3,500 元，並記違規點數
    1 點。
二、異議意旨略以：本件98年11月20日違規之真正駕駛人為異議
    人之妻乙○○（58年6 月12日生，身分證統一編號：Ｚ00000
    0000，住臺北縣林口鄉○○○路○ 段126 號7 樓之3 ），而
    異議人前後接獲之3 張罰單，實為不同的3 天由不同駕駛人
    所駕駛，怎麼會那麼巧合經過違規地點都被拍照，且速度都
    很相近，對測速儀器深感疑慮，為此提出聲明異議，請求鈞
    院撤銷原處分等語。
三、按汽車行駛於高速公路、快速公路或設站管制之道路，不遵
    使用限制、禁止、行車管制及管理事項之管制規則而有行車
    速度超過規定之最高速限或低於規定之最低速限之行為者，
    處「汽車駕駛人」3 千元以上6 千元以下罰鍰，並記違規點
    數1 點；道路交通管理處罰條例第33條第1 項第1 款、第63
    條第1 項第1 款分別定有明文。而考以道路交通管理處罰條
    例之立法目的乃為加強道路交通管理，維護交通秩序，確保
    交通安全，其本質在維持行政上之秩序，達成國家維持交通
    秩序之行政目的，因而，對於違反本條例所規定行政上義務
    之行為人科以制裁，其性質上屬於行政秩序罰，準此，其處
    罰對象必限於違反行政上義務之人，倘非違反行政上義務之
    行為人，則無受行政秩序罰之理由。次查，道路交通管理處
    罰條例第33條第1 項規定，該等違規事實之構成要件中均明
    定，須以「汽車駕駛人」為處罰對象，即「汽車駕駛人」有
    前開交通違規行為時，方得處以罰鍰之制裁。從而，倘非「
    汽車駕駛人」，自非該等條文所得處罰之對象。雖依道路交
    通管理處罰條例第7 條之2 規定：「汽車駕駛人之行為有下
    列情形之一，當場不能或不宜攔截製單舉發者，得逕行舉發
    ：一、闖紅燈或平交道。二、搶越行人穿越道。三、在道路
    收費停車處所停車，不依規定繳費。四、不服指揮稽查而逃
    逸，或聞消防車、救護車、警備車、工程救險車之警號不立
    即避讓。五、違規停車或搶越行人穿越道，經各級學校交通
    服務隊現場導護人員簽證檢舉。六、行經設有收費站、地磅
    之道路，不依規定停車繳費或過磅。七、經以科學儀器取得
    證據資料證明其行為違規（第一項）。第一項逕行舉發，應
    記明車輛牌照號碼、車型等可資辨明之資料，以汽車所有人
    為被通知人製單舉發（第四項）。」乃賦予舉發機關得對特
    定交通違規行為，因當場不能或不宜攔截製單舉發者，必須
    應行記明車號或車型等可資辨明之特徵後，查明汽車所有人
    之姓名及住址，得對汽車所有人逕行舉發。然此乃因立法者
    因考量特定之交通違規行為係屬於迅速且稍縱即逝之動態交
    通違規行為，因舉發機關無法當場對實際違規之汽車駕駛人
    舉發所為之舉證責任倒置規定，此觀之道路交通管理處罰條
    例第85條第4 項規定：「依本條例規定逕行舉發或同時併處
    罰其他人之案件，推定受逕行舉發人或該其他人有過失。」
    即明，是如汽車所有人已舉證證明其並無違規情事且無可歸
    責之事由時，即不得對之裁罰，方能遵守行政秩序罰原理原
    則中之處罰法定主義及有責性原則，且方能符合憲法對人民
    財產權及訴訟權之基本權保障。又按「本條例之處罰，受舉
    發違反道路交通管理事件之受處罰人，認為受舉發之違規行
    為應歸責他人者，應於舉發違反道路交通管理事件通知單應
    到案日期前，檢附相關證據及應歸責人相關證明文件，向處
    罰機關告知應歸責人，處罰機關應即另行通知應歸責人到案
    依法處理。逾期未依規定辦理者，仍依本條例各該違反條款
    規定處罰。」道路交通管理處罰條例第85條第1 項定有明文
    。依上開規定之文義，異議人「逾期未依規定辦理」之效果
    ，係處罰機關「仍依本條例各該違反條款規定處罰」，並未
    指發生失權之效果。且觀諸上開規定修正之立法理由，亦未
    表示逾期未告知即生失權效果（臺灣高等法院暨所屬法院97
    年法律座談會刑事類提案第41號研討結果可資參照）。申言
    之，本條項規定應僅屬處罰機關得為實體上處罰之依據，並
    課予受處罰人適當舉證之義務，縱有違反亦不生失權之效果
    ；處罰機關於裁決前，乃至法院聲明異議程序中，仍應依違
    規事實是否存在、有無可歸責原因、責任條件，甚或實際違
    規行為人為何人等情，為實體上之判斷及認定。
四、經查：
  (一)依道路交通管理處罰條例第87條規定向管轄法院聲明異議之
    期間，自裁決送達之翌日起算，並得依法扣除在途期間，道
    路交通案件處理辦法第12條定有明文。而當事人非居住於處
    罰機關所在之鄉、鎮、市，且非居住於受理聲明異議案件法
    院之管轄區域者，按其居住地地方法院管轄區域內之在途期
    間日數（日數不同者，按最長日數，但臺灣高雄地方法院除
    居住於東沙島、太平島者以30日計外，餘以4 日計，福建金
    門地方法院除居住於烏坵鄉者以30日計外，餘以19日計），
    再加受理聲明異議案件法院管轄區域之在途期間日數（日數
    不同者，按最長日數，但臺灣高雄地方法院以4 日計，福建
    金門地方法院以19日計），扣除在途期間法院訴訟當事人在
    途期間標準第4 條第1 款第3 目亦規定甚明。本件裁決書係
    於99年1 月11日由異議人之妻即乙○○收受，此有交通部公
    路總局臺北區監理所送達證書1 紙在卷可稽，而原處分機關
    係位於臺北縣樹林市○○路248 巷7 號，異議人於受處分當
    時則係居住於臺北縣林口鄉○○○路○ 段126 號7 樓之3 ，
    並不在原處分機關所在之鄉、鎮、市，然屬本院之管轄區域
    內，依上開規定所示，需扣除在途期間2 日，亦即異議人應
    於接到裁決書之翌日起22日內即於99年2 月2 日以前提出始
    為合法，是異議人於99年2 月1 日提出本件聲明異議，自合
    於法律上之程式，先予敘明。
  (二)又異議人堅決否認有前揭違規行為，並以前揭情詞置辯。按
    法院受理交通聲明異議案件，乃係對於舉發機關舉發而由原
    處分機關予以裁罰之行政處分審查其是否違法，本質上屬於
    行政爭訟，與普通法院審理刑事案件之原則有所不同。其舉
    證責任之原理，並非如刑事案件中，應超越任何合理懷疑始
    可為有罪判決者之嚴格程度。其舉證責任之原理，應與民事
    訴訟相類似，除有特別規定外，基本上準用民事訴訟法，由
    國家機關與人民二造，各自履行其主觀之舉證責任，在過程
    中各自提出證據。若窮盡各種證據方法，待證結果仍有不明
    時，則由客觀之舉證責任危險分配原則，決定國家機關與人
    民二造何人應受敗訴危險，此參酌行政訴訟法第136 條規定
    準用民事訴訟法第277 條之規定自明。是本件中，異議人之
    妻即證人乙○○於本院訊問中已到庭具結證稱：當天車確實
    是我開的等語明確（見本院99年3 月2 日訊問筆錄第2 頁）
    ，另經本院查詢異議人之入出境紀錄，異議人於98年10月7
    日出境後，直至98年11月28日始再次入境，有法務部- 入出
    境資料連結作業列印畫面1 紙附卷可佐，足見於本件違規時
    點即98年10月20日，異議人根本不在臺灣境內，自無可能駕
    駛車號3A-1487 號自用一般小客車行經國道一號高速公路南
    下152.1 公里處，是於本件違規時點，駕車行經違規地點之
    人確非異議人，應可認定，異議人前開所辯，洵屬有據，自
    堪採信。因之，本件員警所舉發之違規事由自應歸責於車輛
    駕駛人乙○○甚明。
  (三)據上說明，本件實際違規行為人既為證人乙○○，而非異議
    人，故縱使原處分機關認定於上揭時地駕駛上開自小客車之
    駕駛人即違規行為人有上揭之違規行為，其本應處罰者即當
    為汽車駕駛人乙○○，而非汽車所有人甲○○。
五、綜上所述，本件實際違規行為人既非異議人，而原處分機關
    復未能舉證證明屬於汽車所有人之異議人在主觀上有何故意
    、過失或推定過失責任，則依行政罰法第7 條第1 項規定：
    「違反行政法上義務之行為非出於故意或過失者，不予處罰
    。」及無違反行政法上義務行為不得處罰，是本件應無從認
    定異議人有此違規行為，以及屬於汽車所有人之異議人在主
    觀上有何故意、過失或推定過失責任。從而，原處分機關不
    察，逕對異議人為前述裁罰，即難認為有理由，應認異議人
    之異議為有理由，自應由本院將原處分機關所為之原處分撤
    銷，改諭知異議人不罰，以昭審慎。
據上論斷，應依道路交通管理處罰條例第87條第2 項，道路交通
案件處理辦法第20條前段，裁定如主文。
中    華    民    國    99    年    3     月    4     日
                      交通法庭     法  官     曾淑娟
上列正本證明與原本無異。
如不服本裁定，應於裁定送達後5日內敘明抗告理由，向本院提
出抗告狀。
                                   書記官     陳金鳳
中    華    民    國    99    年    3     月    4     日

司法院資訊處製作；財團法人民間司法改革基金會備份。
